臺灣臺北地方法院刑事判決　　　　　　　 96年度易字第118號
公　訴　人　臺灣臺北地方法院檢察署檢察官
被　　　告　丙○○
上列被告因恐嚇取財案件，經檢察官聲請以簡易判決處刑（95年
度偵緝字第2367號），本院認不宜以簡易判決處刑，改依通常程
序審理後，因被告於準備程序中對犯罪事實為有罪之陳述，經告
以簡式審判之意旨，並聽取當事人之意見後，經本院合議庭裁定
由受命法官獨任進行簡式審判程序，判決如下：
    主    文
丙○○幫助連續意圖為自己不法之所有，以恐嚇使人將本人之物
交付，未遂，累犯，處有期徒刑肆月，如易科罰金，以銀元參佰
元即新臺幣玖佰元折算壹日。
    犯罪事實
一、丙○○前於民國九十二年間因傷害等案件，經本院判處應執
    行有期徒刑六月確定，於九十三年二月六日執行完畢，詎其
    仍不知悛悔，因積欠地下錢莊債務未清償而遭恐嚇追討，明
    知申請帳戶使用係輕而易舉之事，一般人無故取得他人金融
    帳戶使用之行徑常與財產犯罪之需要密切相關，而可預見向
    其追討債務之人不自行申辦帳戶使用反使用其存摺與帳戶，
    極有可能係為遂行不法所有意圖用以詐騙或恐嚇他人，又對
    於提供他人使用雖無必引發他人萌生犯罪之確信，但仍以縱
    若有人持以犯罪亦無違反其本意，而基於幫助他人向人恐嚇
    取財之故意，於不詳之日時處所，將其於九十一年九月二十
    四日，在設臺北市中山區○○○路○段九號合作金庫商業銀
    行長安分行所申請之0000000000000號帳號及
    存摺，借予向其恐嚇索討債務之真實姓年、名籍均不詳之成
    年歐姓男子使用，藉以幫助歐姓男子基於概括之犯意而連續
    郵寄恐嚇信件至甲○○及乙○○等二名醫師之診所，於信件
    中向甲○○及乙○○二人恐嚇稱：「兄弟我出了點事，現在
    開始跑路了，逼不得已要貴診所拿點來資助，我也不貪心，
    就一次，拾萬就好，決不拿你二次，拾萬買個家庭美滿，出
    入平安，不貴啦！但如果不給面子的話，你也不用看診了，
    我幫你結束診所，提早退休，看是要子彈，還是芭樂、汽油
    啦，隨你挑一樣，給你兩天匯錢，切記看仔細合作金庫，代
    號○○六，帳號0000000000000，合作點，交
    個朋友，有機會再報答」等語。嗣乙○○與甲○○分別於九
    十四年六月二十六日及二十七日在診所收受上開信件後，並
    於上開郵件寄達後，即有不詳之人打電話至上開二家診所查
    詢，是否收受上開信件及要求匯款，使乙○○及甲○○心生
    畏懼，而向警方報案後循線查獲，歐姓男子始未得逞。
二、案經被害人甲○○及乙○○訴由臺北市政府警察局大安分局
    報請臺灣臺北地方法院檢察署檢察官偵查後聲請以簡易判決
    處刑，本院認不宜以簡易判決處刑，改依通常程序審理，並
    經本院合議庭裁定由受命法官獨任進行簡式審判程序。
    理    由
一、訊據被告丙○○對於上開犯罪事實坦承不諱，且與告訴人甲○○及乙○○於偵查中所指訴之情節一致（九十四年度偵字
    第一七一五九號偵查卷第四頁至第八頁、第三十六頁至第三
    十七頁），且有信封、信件及被告所有上開帳戶之開戶資料
    與存摺內頁影本、合作金庫商業銀行長安分行九十五年十一
    月十六日合金長安字第○九五○○○六七九○號函附被告帳
    戶之未登摺交易資料查詢單一份等件在卷可稽（上開偵查卷
    第九頁至第十頁、第十二頁至第十三頁、第二十頁至第二十
    三頁、九十五年度偵緝字第二三六七號偵查卷第三十二頁至
    第三十三頁）。被告上開任意性之自白，經前揭證據補強後
    ，應認與事實相符，而得作為認定被告犯罪之證據。
二、按金融存款帳戶，事關存戶個人財產權益之保障，具有專屬
    性與私密性，除非本人或與本人具密切之關係者，難認有何
    理由可自由流通使用該存摺，一般人亦均有應妥為保管存摺
    ，以防止存摺被他人冒用之認識。縱有特殊情況偶有將存摺
    交付他人之需，亦必深入瞭解其用途，且具有特殊關係者，
    才可能提供使用。且存摺乃關係個人財產、身分之物品，如
    淪落於不明人士手中，極易被利用為與財產有關之犯罪工具
    ，而與他人於身分上不具密切關係之人，竟無正當理由而要
    求他人提供帳戶以為使用，此等行為客觀上已屬可疑，其顯
    係供為某非正當資金進出之用，而隱瞞其流程及行為人身份
    曝光之不法意圖亦可預見，此等社會現實，顯係一般人本於
    日常生活經驗即可體察之。被告係有社會生活經驗之成年人
    ，其於遭受地下錢莊恐嚇索討債務之時，因一時無法償還債
    務，竟同意將自己之存摺提供他人使用，與一般人之日常生
    活經驗顯然有悖。另參以現今金融市場開放，競爭激烈之社
    會現實，於金融機構開設帳戶極其容易，果有使用金融帳戶
    之必要，大可自己向各該金融機構申請開立帳戶，實無庸使
    用他人所申請之帳戶，益證被告提供帳戶之行為態樣，顯悖
    於一般人之日常生活經驗。從而，被告係遭受他人恐嚇償還
    債務，其於此情形下將自己之帳戶提供予恐嚇催討債務之人
    使用，當可預見此等行為將有可能幫助他人恐嚇取財，其有
    幫助他人恐嚇財物之未必故意，足堪認定。本案事證明確，
    被告犯行洵堪認定，應依法論科。
三、查被告行為後，刑法於九十四年二月二日經總統令公布修正
    ，於九十五年七月一日施行，而按行為後法律有變更者，適
    用行為時之法律，但行為後之法律有利於行為人者，適用最
    有利於行為人之法律，現行刑法第二條第一項訂有明文。此
    條規定乃與刑法第一條罪刑法定主義契合，而貫徹法律禁止
    溯及既往原則，係規範行為後法律變更所生新舊法律比較適
    用之準據法，是刑法第二條本身雖經修正，但刑法第二條既
    屬適用法律之準據法，本身尚無比較新舊法之問題，應一律
    適用裁判時之現行刑法第二條規定以決定適用之刑罰法律，
    先予辨明。又以本次刑法修正之比較新舊法，應就罪刑有關
    之共犯、未遂犯、想像競合犯、牽連犯、連續犯、結合犯，
    以及累犯加重、自首減輕暨其他法定加減原因（如身分加減
    ）與加減例等一切情形，綜其全部罪刑之結果而為比較，最
    高法院九十五年五月二十三日九十五年度第八次刑庭會議決
    議可資參照。經查：
  (一)查修正後刑法第三十三條第五款規定罰金刑為新臺幣一千元
    以上，以百元計算之，而修正前則規定罰金為一元以上，且
    以銀元為計算單位，經依罰金罰鍰提高標準條例第一條前段
    ，以及現行法規所定貨幣單位折算新臺幣條例第二條規定折
    算後，罰金刑則為新臺幣三十元以上，經比較新、舊法之結
    果，修正後之法律並未較有利於行為人。
  (二)關於連續犯之規定，修正前刑法第五十六條規定：「連續數
    行為而犯同一之罪名者，以一罪論。但得加重其刑至二分之
    一。」而修正後刑法則刪除第五十六條之規定，已不得再論
    以一罪。是比較修正前後之規定，修正後法律並無有利於行
    為人之情況。
  (三)綜合上開比較之結果，九十五年七月一日修正施行之刑法部
    分條文，其適用結果並無有利於被告之情形，依前開法律規
    定，自應適用被告行為時即修正前刑法之相關規定論處。至
    於未遂犯規定部分，刑法第二十五條第二項雖有修正，惟此
    僅為法條順序之調整，將原第二十六條前段之規定，移至第
    二十五條第二項，應認並無修正之情形。而就幫助犯之規定
    ，本件被告犯罪時之刑法第三十條第一項、第二項分別規定
    ：「幫助他人犯罪者，為從犯。雖他人不知幫助之情者，亦
    同」、「從犯之處罰，得按正犯之刑減輕之」，而九十五年
    七月一日修正公布施行之刑法第三十條第一項、第二項則規
    定：「幫助他人實行犯罪行為者，為幫助犯。雖他人不知幫
    助之情者，亦同。」、「幫助犯之處罰，得按正犯之刑減輕
    之」，其僅為文字修正，而無有利或不利之情形，亦應認並
    無修正。另就累犯規定部分，被告曾於九十二年間因傷害等
    案件，經本院判處應執行有期徒刑六月確定，於九十三年二
    月六日執行完畢，有臺灣高等法院被告前案紀錄表乙紙附卷
    可稽，於五年以內故意再犯本件有期徒刑以上之罪，不論依
    修正前之刑法第四十七條，或修正後之刑法第四十七條第一
    項之規定，均構成累犯，對被告而言亦無有利或不利之情形
    ，應認此規定亦無修正之情形，是依一般法律適用原則，上
    開各規定自均應適用裁判時之法律，附此敘明。
四、按刑法上之幫助犯，係對於犯罪與正犯有共同之認識，而以
    幫助之意思，對於正犯資以助力，而未參與實施犯罪之行為
    者而言，最高法院七十五年度臺上字第一五○九號、八十八
    年度臺上字第一二七○號判決意旨可資參佐。是以，如未參
    與實施犯罪構成要件之行為，且係出於幫助之意思提供助力
    ，即屬幫助犯，而非共同正犯。查被告提供其所有之存摺予
    真實姓名、年籍不詳之成年歐姓男子，僅予以恐嚇取財犯行
    之助力，所實施者尚非屬構成要件之行為，應為刑法第三十
    條第一項所定之幫助犯。而歐姓男子所為之恐嚇取財行為，
    因告訴人並未匯款而尚未發生犯罪之結果，為未遂犯。其先
    後二次恐嚇取財之犯行，時間緊接、方法相同，觸犯構成要
    件同一之罪，顯係基於概括犯意反覆為之，為連續犯。是核
    被告所為，係犯刑法第三百四十六條第一項、第三項恐嚇取
    財未遂罪之幫助犯。又按連續幫助與幫助連續為不同之犯罪
    態樣，如基於概括犯意，多次幫助他人犯罪，為連續幫助，
    該幫助者有多次犯罪行為；如以一幫助行為，幫助他人連續
    犯罪，則為幫助連續，就幫助犯而言，僅有一次犯罪行為，
    最高法院八十七年度臺上字第三八六五號著有判決可資參照
    。而依卷附之資料及證據，僅能證明被告將其上開帳戶交付
    歐姓男子一次，是被告既僅為一次幫助行為，自僅成立單一
    之幫助犯。被告所幫助之恐嚇取財犯行為未遂犯，應依刑法
    第二十五條第二項規定減輕其刑，其基於幫助之犯意而為本
    案犯行，爰依刑法第三十條第二項規定，按正犯之刑減輕之
    ，並遞減之。末查被告曾於九十二年間因傷害等案件，經本
    院判處應執行有期徒刑六月確定，於九十三年二月六日執行
    完畢，有臺灣高等法院被告前案紀錄表乙紙附卷可稽，於五
    年以內故意再犯本件有期徒刑以上之罪，為累犯，應依刑法
    第四十七條第一項規定加重其刑，並依法先加後減。爰審酌
    被告素行不佳、犯罪之動機、目的、手段，提供帳戶作為他
    人恐嚇取財之工具，既助長他人犯罪，又增加政府查緝犯罪
    之困難，危害財產安全、社會穩定，惟犯後坦承犯行、表示
    悔悟、及其生活狀況與智識程度等一切情狀，量處如主文所
    示之刑，以示儆懲。而關於易科罰金折算標準部分，本件被
    告行為時之刑法第四十一條第一項前段規定：「犯最重本刑
    為五年以下有期徒刑以下之刑之罪，而受六個月以下有期徒
    刑或拘役之宣告，因身體、教育、職業、家庭之關係或其他
    正當事由，執行顯有困難者，得以一元以上三元以下折算一
    日，易科罰金。」而被告行為時之易科罰金折算標準，即修
    正前罰金罰鍰提高標準條例第二條規定（現已刪除），就其
    原定數額提高為一百倍折算一日，則本件被告行為時之易科
    罰金折算標準，應以銀元一百元以上三百元以下折算一日，
    經折算為新臺幣後，應以新臺幣三百元以上九百元以下折算
    為一日。惟九十五年七月一日修正公布施行之刑法第四十一
    條第一項前段則規定：「犯最重本刑為五年以下有期徒刑以
    下之刑之罪，而受六個月以下有期徒刑或拘役之宣告者，得
    以新臺幣一千元、二千元或三千元折算一日，易科罰金」。
    經比較修正、前後之易科罰金折算標準，以九十五年七月一
    日修正公布施行前之規定，較有利於被告，依前開規定，自
    應依修正前刑法第四十一條第一項前段，諭知易科罰金之折
    算標準。
據上論斷，應依刑事訴訟法第四百五十二條、第二百七十三條之
一第一項、第二百九十九條第一項前段，刑法第二條第一項前段
，修正前刑法第五十六條，刑法第三百四十六條第一項、第三項
、第二十五條第二項、第三十條第一項、第二項、第四十七條第
一項，修正前刑法第四十一條第一項前段，修正前罰金罰鍰提高
標準條例第二條，現行法規所定貨幣單位折算新臺幣條例第二條
，刑法施行法第一條之一，判決如主文。
本案經檢察官黃于真到庭執行職務
中　　華　　民　　國　　96　　年　　2 　　月　　16　　日
　　　　　　　　　刑事第七庭  法　官　余明賢
以上正本證明與原本無異。
如不服本判決，應於判決送達後10日內向本院提出上訴狀（應抄
附繕本）。告訴人或被害人如對於本判決不服者，應具備理由請
求檢察官上訴，其上訴期間之計算係以檢察官收受判決正本之日
期為準。
  　　　　　　　　　　　　　　書記官　葉潔如
中　　華　　民　　國　　96　　年　　2 　　月　　16　　日
附錄本案論罪科刑法條全文
中華民國刑法第三百四十六條
意圖為自己或第三人不法之所有，以恐嚇使人將本人或第三人之
物交付者，處六月以上五年以下有期徒刑，得併科新臺幣三萬元
以下罰金。
以前項方法得財產上不法之利益，或使第三人得之者，亦同。
前二項之未遂犯罰之。
